【裁判字號】    99,訴,7
【裁判日期】    990625
【裁判案由】    返還貨款
【裁判全文】
臺灣新竹地方法院民事判決                 99年度訴字第7號
原      告  旭慶光電股份有限公司
法定代理人  乙○○
訴訟代理人  丙○○
被      告  銓興光電股份有限公司
法定代理人  甲○○
訴訟代理人  蕭萬龍律師
複代  理人  林哲倫律師
上列當事人間返還貨款事件，本院於民國99年5月24日辯論終結
，判決如下：
    主  文
被告應給付原告新臺幣肆佰貳拾萬元，及自民國九十八年十一月
十九日起至清償日止，按年息百分之五計算之利息。
原告其餘之訴駁回。
訴訟費用由被告負擔十分之九，餘由原告負擔。
本判決原告勝訴部分，於原告以新臺幣壹佰肆拾萬元為被告供擔
保後，得假執行。但被告如以新臺幣肆佰貳拾萬元為原告預供擔
保，得免為假執行。
原告其餘假執行之聲請駁回。
    事  實
壹、程序方面：
    按訴狀送達後，原告不得將原訴變更或追加他訴，但請求權
    之基礎事實同一者，或擴張或減縮應受判決事項之聲明者，
    不在此限，民事訴訟法第255條第1項第2、3款定有明文。本
    件原告訴之聲明原為「被告應給付原告新臺幣（下同）420
    萬元，及自民國98年8月10日起至清償日止，按年息5％計算
    之利息；被告應給付原告36萬元。」，嗣於本院98年12月7
    日言詞辯論期日，原告減縮上開遲延利息起算日為自起訴狀
    繕本送達翌日起算，有該言詞辯論筆錄附卷可佐，核係屬減
    縮應受判決事項之聲明，依民事訴訟法第255條第1項第3款
    規定，自應准許。且原告復於99年4月7日具狀以不當得利之
    法律關係追加備位聲明為：被告應給付原告420萬元，及自
    受領日翌日（即98年4月30日）起至清償日止，按年息百分
    之5計算之利息，亦屬本件基礎事實同一下之追加，核與法
    律規定相符，亦應准許。
貳、事實方面：
一、原告部分：
（一）聲明：
先位：
  １、被告應給付原告420萬元，及自起訴狀繕本送達翌日（即
      98年11月19日）起至清償日止，按年息5％計算之利息。
  ２、被告應給付原告36萬元。
  ３、訴訟費用由被告負擔。
  ４、上開第一項及第二項，願供擔保，請准宣告假執行。
備位：
  １、被告應給付原告420萬元，及自受領日翌日起至清償日止
      ，按年息5％計算之利息。
  ２、訴訟費用由被告負擔。
  ３、上開第一項，願供擔保，請准宣告假執行。
(二)陳述：
  １、先位部分：原告（原名旭銳光電股份有限公司，後於98年
      8 月間更名為旭慶光電股份有限公司）與被告於98年4月
      16 日簽立「MPT-4L往復式真空濺鍍機」購買合約（下稱
      系爭契約），總金額為800萬元。原告後依系爭契約第3條
      約定，於簽約後第15天（即98年4月30日），以合約總價
      款50 ％為訂金（即400萬元，未稅）及5％營業稅，共計
      420萬元，分作兩筆匯入被告指定之「華南商業銀行竹東
      分行，戶名：銓興光電股份有限公司，帳號：0000000000
      00」，然被告卻未依系爭契約第5 條約定，於98年6 月25
      日將買賣標的之機具即MPT-4L往復式真空濺鍍機安裝送達
      於原告所指定之場所，經原告多次要求履約，被告卻不予
      回應，原告遂於98年8 月10日以內湖江南郵局02252 號存
      證信函通知被告解除系爭買賣契約，並於98年8 月17日以
      內湖西湖郵局898 號存證信函催告被告返還已付貨款訂金
      及稅款共420 萬元，然被告仍置之不理，原告復於98年9
      月25日以內湖江南郵局02733 號存證信函限被告於函到三
      日內返還已付訂金，惟被告依舊不予理睬。又依系爭契約
      第16條約定「乙方（即被告）未依契約交付符合約定之機
      器設備，每逾一日乙方願按總價款千分之一支付違約金予
      甲方（即原告），逾四十五日即視為解除，乙方應返還所
      收之價金予甲方。」及民法第259 條第1 款規定，契約解
      除後，原告得請求被告返還原告已支付之420 萬元，並依
      法請求按法定利率計算之遲延利息。另被告未依約交付
      MPT-4L往復式真空濺鍍機，依系爭契約第16條約定，每逾
      一日被告願按總價款千分之一支付違約金予原告，而系爭
      契約之總價款為800 萬元，被告逾期45日，則被告應給付
      之違約金為36萬元（000000 0×1/1000×45＝360000）。
  ２、備位部分：倘雙方關係不成立，按民法第179條規定，被
      告應返還原告已受領之420萬元，並加計之遲延利息。
  ３、對被告抗辯所為之陳述：
    (1)被告辯稱其於98年7月6日寄發竹東長春郵局第151號存證
      信函後，原告迄未確認回覆是否要購買MPT-4L往復式真空
      濺鍍機，系爭契約尚未有效成立等語，惟查，原告已於98
      年7月9日以內湖江南郵局第1966號存證信函回覆被告，通
      知其系爭契約已用印完成，被告隨時可以過來領取，故被
      告先前之要約，原告已為承諾，系爭契約自已有效成立。
      況原告並於98年4月17日、98年4月30日匯款予被告之華南
      銀行帳戶，而被告亦開立記載MPT-4L往復式真空濺鍍機訂
      金420萬元之發票，依民法第248條規定，雙方就MPT-4L
      往復式真空濺鍍機之買賣關係成立，且被告公司之負責人
      曾於98年6月間向原告公司負責人乙○○、總經理邱登甲
      請求遲延上開濺鍍機交付時間，倘系爭契約尚未成立，則
      被告公司負責人何須為此請求？再者，被告負責人甲○○
      亦曾於98年8月間向原告負責人乙○○承諾返還系爭420萬
      元定金。是被告上開辯稱，顯不足採。
    (2)被告又辯稱原告之420萬元匯款係「MPT-9L連續式真空濺
      鍍機」買賣契約定金之一部分，原告否認之，概原告於97
      年12月間與被告洽談購買「MPT-9L連續式真空濺鍍機」，
      機器設備買賣價格4,000萬元，訂金為買賣價金40％（即
      1,600萬元，未稅），兩造並於98年2月16日簽約；原告亦
      分別於97年12月30日、98年2月17日匯款450萬元、1,230
      萬元，總計1,680萬元（含5％營業稅）予被告，被告亦開
      立發票交予原告，有匯款申請書及被告開立之統一發票為
      證，是原告業已交付「MPT-9L連續式真空濺鍍機」訂金，
      然被告卻未依約於98年7月15日交付MPT-9L連續式真空濺
      鍍機，原告則係基於訴訟費用考量而未追究被告違約責任
      （另行請求），但本件系爭420萬元為MPT-4L往復式濺鍍
      機買賣契約之定金，與MPT-9L連續式真空濺鍍機買賣互不
      相干，被告之上開辯稱，為卸責之詞，不足可採。
    (3)被告另辯稱其暫借原告1,100萬元，並將款項匯至原告負
      責人之金融帳戶云云，然兩造間之交易往來均以雙方公司
      名義進行，從未要求被告將款項匯入公司負責人或其他任
      何職員私人帳戶內，而依被告提出之匯款單及收據記載，
      往來對象均為乙○○個人而非被告公司，益證被告交付之
      1,100萬元乃被告與乙○○之私人金錢往來，與本案無涉
      ，按最高法院49年台上字第125號判例意旨，被告欲以不
      同當事人間債之關係互為抵銷，自屬於法不合。
二、被告部分
(一)聲明：
１、原告之訴駁回。
２、訴訟費用由原告負擔。
３、如受不利之判決，願供擔保擔保請准宣告假執行。
（二）陳述：
  １、原告主張其曾因系爭契約而支付420萬元定金（含稅）予
      被告等語，被告否認之，概原告前於97年12月間與被告洽
      談購買「MPT-9L連續式真空濺鍍機」，因該機器設備價格
      高達4,000萬元，故雙方磋商合意定金為買賣價金之40％
      即1,600萬元，此有兩造於98年2月16日簽訂之「MPT-9L
      連續式真空濺鍍機」買賣合約可稽，而原告於簽約隔日即
      匯款1,230萬元予被告，然原告隔日即向被告表示因公司
      需資金周轉，向被告暫借1,100萬元，並指定將款項匯至
      原告負責人之金融帳戶，因原告並未依約給付1,600萬元
      ，依民法第249條第2款之規定，被告得沒收該定金，故原
      告於98年4月17日及30日匯款計420萬元予被告，應認係上
      開定金之一部，被告自得沒收。
  ２、原告又主張系爭契約於98年4月16日簽訂云云，被告否認
      之，概原告於98年4月向被告表示欲購買「MPT-4L往復式
      真空濺鍍機」，經被告將合約送予原告後，原告迄今均未
      交付該買賣合約予被告，被告並於98年7月6日以竹東長春
      郵局第151號存證信函告知其迄未確認回覆，且因原告公
      司內部因素導致雙方無法洽商，故請原告確認有權洽談之
      人，亦欲與其洽談合約失效及「MPT-9L連續式真空濺鍍機
      」買賣合約賠償事宜。是被告交付原告系爭契約後，迄至
      98年7月6日仍未收到原告回覆是否簽訂契約，依民法第
      157條規定，兩造間就系爭契約因原告對於被告之要約未
      為承諾，該要約業已失其拘束力，系爭契約自始即不存在
      ，且原告所交付之420萬元亦非該系爭契約之定金，則原
      告焉能向被告請求返還420萬元定金及違約金？
  ３、退步言之，若認兩造間之系爭契約有效成立，則依前所述
      ，原告並未給付系爭契約之買賣價金，原告無權請求被告
      返還買賣價金及違約金。又退萬步言，倘認原告得向被告
      請求返還系爭契約之定金及給付違約金，則被告主張依「
      MPT-9L連續式真空濺鍍機」買賣合約，因原告未依約履行
      ，被告自得沒收定金1,600萬元，而原告尚應給付被告
      1350萬元，故被告以上開金額於原告請求範圍內抵銷。
三、兩造不爭執事項：
（一）「MPT-4L往復式真空濺鍍機」合約書，被告用印完後，交
      付原告。
（二）原告分別於98年4月17日及98年4月30日匯款予被告之「華
      南商業銀行竹東分行，戶名：銓興光電股份有限公司，帳
      號：000000000000」計420萬元。
（三）被告曾收受原告分別於98年8月10日、98年8月17日、98年
      9月25日以內湖江南郵局02252號存證信函、內湖西湖郵局
      898號存證信函、內湖江南郵局02733號存證信函之解除系
      爭契約及催告被告返還已付價金之通知。又被告於98年7
      月6日寄發之竹東長春郵局第151號存證信函，告知原告其
      就系爭契約迄未承諾，且因原告公司內部因素導致雙方無
      法洽商，故請原告確認有權洽談之人，欲與其洽談交涉等
      情事，原告亦收受該存證信函。
（四）原告於97年12月間與被告洽談購買「MPT-9L連續式真空濺
      鍍機」，並於98年2月16日簽訂「MPT-9L連續式真空濺鍍
      機」買賣合約，買賣價金4,000萬元，訂金為買賣價金之
      40％即1,600萬元。原告並於簽約隔日匯款1,230萬元予被
      告。
四、兩造爭點：
（一）兩造間之「MPT-4L往復式真空濺鍍機」買賣契約是否有效
      成立？
（二）原告分別於98年4月17日及98年4月30日匯款予被告計420
      萬元，是否係支付「MPT-4L往復式真空濺鍍機」買賣契約
      之定金或係「MPT-9L連續式真空濺鍍機」買賣契約之部分
      定金？
（三）原告是否業已合法解除「MPT-4L往復式真空濺鍍機」買賣
      契約？被告是否應依上開買賣契約第16條約定，返還原告
      定金及給付違約金？
（四）被告可否以原告未依「MPT-9L連續式真空濺鍍機」買賣契
      約履行1,600萬元之給付定金義務，積欠被告1,350萬元，
      而對原告之請求主張抵銷？
五、得心證之理由：
（一）兩造間之「MPT-4L往復式真空濺鍍機」買賣契約有效成立
      。
      原告主張兩造於98年4月16日簽立「MPT-4L往復式真空濺
      鍍機」購買系爭合約書，總金額為800萬元，依系爭契約
      第3條約定，原告應於簽約後第15天，即98年4月30日，以
      期票或現金支付之情，有系爭買賣合約書在卷可查。雖被
      告抗辯初始係原告於98年4月9日向被告表示欲購買「MPT-
      4L往復式真空濺鍍機」，經被告用印將合約送予原告後，
      均未獲通知云云，故系爭契約未有效成立云云。然查：
  １、按當事人互相表示意思一致者，無論其為明示或默示，契
      約即為成立。當事人對於必要之點，意思一致，而對於非
      必要之點，未經表示意思者，推定其契約為成立。民法第
      153條第1、2項分別定有明文。本件雙方係於98年4月9日
      前已就「MPT-4L往復式真空濺鍍機」之買賣必要之點即標
      的物及價金達成合意後，再由被告於98年4月9日將系爭買
      賣合約交予原告，此由被告於交付上開買賣合約書之同時
      ，連同交付買賣之訂金發票可知，而發票上之訂金金額確
      為契約所載為價金金額之百分之五十，復有發票在卷可佐
      ，且被告亦不否認交付系爭合約同時連同發票已一併交付
      等情，故兩造若未先就系爭買賣達成口頭合意，焉有於98
      年4月9日先行交付訂金發票之理，是以契約訂定本不一書
      面為必要，雙方既就買賣契約已達成口頭之合意，契約遂
      已成立，系爭卷附書面契約僅為雙方訂立系爭買賣契約之
      補強證據而已。
  ２、再按訂約當事人之一方，由他方受有定金時，推定其契約
      成立。民法第248條復有明文。又原告於收受系爭契約後
      ，已分別於98年4月17日及98年4月30日匯款到被告之「華
      南商業銀行竹東分行，戶名：銓興光電股份有限公司，帳
      號：000000000000」共計420萬元，業經原告提出會匯款
      單為據，是依上述，原告既已依約將系爭之契約之訂金交
      付，雙方之契約當已成立無疑。至被告雖於98年7月6日寄
      發存證信函告知原告其就系爭契約迄未承諾，且因原告公
      司內部因素導致雙方無法洽商，請原告確認有權洽談之人
      ，欲與其洽談交涉等情事，係因被告不知法律，誤認系爭
      契約尚未承諾，是該存證信函所為之意思表示亦不發生任
      何效力，當無礙系爭契約已成立之事實。
  ３、至被告辯稱上開原告所匯款之420萬元，乃係另一契約「
      MPT-9L連續式真空濺鍍機」買賣契約之部分定金云云，然
      兩造於97年12月16日所訂定之「MPT-9L連續式真空濺鍍機
      」，該機器設備買賣價格為4,000萬元，訂金為買賣價金
      40％即1,600萬元，原告已分別於97年12月30日、98年2月
      17日匯款450萬元、1,230萬元，總計1,680萬元予被告，
      被告亦開立發票交予原告之情，有匯款申請書及被告開立
      之統一發票為證，原告既已交付「MPT-9L連續式真空濺鍍
      機」之訂金，焉有重覆交付定金之理？且系爭契約與MPT-
      9L連續式真空濺鍍機之買賣契約本為二個獨立之權義行使
      ，是被告所辯，顯與常情不符，不足可採，益徵原告前開
      420萬元之支付係為系爭買賣契約之訂金 。
  ４、末被告辯稱兩造間尚有1,100萬元之借款云云，然細究被
      告所提之匯款單及收據記載，被告所謂借款人對象實為訴
      外人乙○○本人而非原告公司，且訴外人乙○○亦不否認
      為其個人借款，是被告於98年2月19日所借貸訴外人乙○
      ○之1,100萬元借款，乃被告與乙○○之私人金錢往來，
      與本案無涉。且被告與訴外人乙○○借款後，雙方亦未言
      明何時、如何還款，被告認定上開借款係從「MPT-9L連續
      式真空濺鍍機」買賣契約之部分定金中扣除予以支付，實
      有論理之瑕疵。
（二）原告已合法解除「MPT-4L往復式真空濺鍍機」買賣契約。
  １、查：依系爭契約第5條約定，被告應於98年6月25日將買賣
      標的之機具即MPT-4L往復式真空濺鍍機安裝送達於原告所
      指定之場所，而原告經多次要求履約，並於98年8月10日
      以內湖江南郵局02252號存證信函通知被告解除系爭買賣
      契約，並於98年8月17日以內湖西湖郵局898號存證信函催
      告被告返還已付貨款訂金及稅款共420萬元，然被告仍置
      之不理之情，業經原告提出存證信函為證，且被告亦表示
      收受，且被告確未將系爭MPT-4L往復式真空濺鍍機安裝送
      達予原告，亦未舉證兩造有何合意更改送機日期等情事，
      故原告依法解除契約為有理由，且依據民法第259條第1款
      規定，請求被告返還原告已支付之420萬元，並依法請求
      按法定利率計算之遲延利息，應予准許。
  ２、至被告未依約交付MPT-4L往復式真空濺鍍機，原告依據系
      爭契約第16條約定「乙方（即被告）未依契約交付符合約
      定之機器設備，每逾一日乙方願按總價款千分之一支付違
      約金予甲方（即原告），逾四十五日即視為解除，乙方應
      返還所收之價金予甲方。」，請求每逾一日被告應按總價
      款千分之一支付違約金予原告，被告逾期45日，共應給付
      之違約金為36萬元（000000 0×1/1000×45＝360000 ）
      云云。雖按解除權之行使，不妨礙損害賠償之請求，民法
      第260條定有明文。然損害賠償，除法律另有規定或契約
      另有訂定外，應以填補債權人所受損害及所失利益為限。
      民法第216條亦有明文。本件原告並未就其損害金額及被
      告不履約間之因果關係有何進一步舉證，是其主張被告應
      依契約第16條給付36萬元部分，尚屬無據，應予駁回。
(三)、被告於本案中不得主張抵銷。
      末按二人互負債務，而其給付種類相同，並均屆清償期者
      ，各得以其債務與他方之債務，互為抵銷。但依債之性質
      不能抵銷者，不在此限，民法第334條定有明文。本件被
      告以原告未依「MPT-9L連續式真空濺鍍機」買賣契約履行
      1,600萬元之給付定金義務，故而主張沒收定金1600萬元
      ，因被告尚欠1,350萬元，進而主張抵銷云云，然查：就
      兩造有關「MPT-9L連續式真空濺鍍機」買賣契約之定金即
      1,600萬元部分，原告已給付1,680萬元予被告之情，且被
      告事後借款之對象為訴外人乙○○本人而非原告公司，均
      如前述，是被告抗辯因原告未履約，故而沒收定金1600萬
      元，不僅未見舉證，從而，被告進一步主張抵銷1350元部
      分，亦於法未合，是被告此部分陳述，尚不足採，應予駁
      回。
六、綜上，本件原告本於先位之訴，主張其已合法解除契約，依
    據民法第259條請求被告返還420萬元及自起訴狀收受日起即
    98年11月19日起，至清償日止，按年息百分之5計算之利息
    ，於法有據，應予准許，至其餘請求，於法未合，應予駁回
    。本件既依先位聲明予以准許，備位聲明部分則不再審酌。
七、兩造陳明願供擔保，聲請宣告假執行或免為假執行，經核原
    告勝訴部分，合於法律規定，爰分別酌定相當之擔保金額宣
    告之；原告其餘假執行之聲請，因訴之駁回而失所依據，不
    予准許。
八、本件事證已臻明確，兩造其餘攻擊防禦方法及所提證據，核
    與本件判決結果不生影響，爰不另一一論述，併予敘明。
九、結論：本件原告先位之訴，一部有理由，一部無理由，依民
    事訴訟法第79條、第390條、第392條，判決如主文。
中    華    民    國    99    年    6    月    25    日
                  民事第二庭    法      官  彭淑苑
以上正本係照原本作成。
如對本判決上訴，須於判決送達後20日內向本院提出上訴狀。
中    華    民    國    99    年    6    月    25    日
                                書  記  官  王恬如

司法院資訊處製作；財團法人民間司法改革基金會備份。
